臺灣臺北地方法院民事判決　　　　　　　　　　　　　　九十三年度國字第一四號
　　原　　　告　丙○○
　　訴訟代理人　柴健華律師
　　被　　　告　台北市政府地政處
　　法定代理人　宋清泉
　　訴訟代理人　甲○○
　　　　　　　　乙○○
右當事人間國家賠償事件，本院於九十三年八月二十三日言詞辯論終結，判決如下：
    主      文
原告之訴駁回。
訴訟費用由原告負擔。
    事實及理由
一、原告主張：坐落台北市○○區○○段四小段二五地號之土地（下稱系爭土地）係
    原告所有，面積六十四點九九平方公尺，於民國七十九年間被告實施地籍圖重測
    ，將原告所有台北市北投區○○○○段四七九之八（面積五平方公尺，下僅以地
    號稱之省略區、段稱略）、四七九之十一（四十六平方公尺）、四七九之十四（
    八平方公尺）等三筆土地整編成系爭土地，而四七九之八地號土地於六十八年三
    月十日分割時即坐落四七九地號土地之左側；四七九之十一地號土地係七十三年
    十月十二日自四七九之四地號土地分割而出，而四七九之四地號土地於六十八年
    三月十日分割時係坐落四七九之二地號土地之左側；至於四七九之十四地號土地
    係七十三年十月十二日自四七九之六地號分割而出，而四七九之六地號土地於六
    十八年三月十日分割時係坐落四七九之一地號土地之左側。又依台北市政府工務
    局就門牌號碼為台北市北投區○○○路○段四十巷四三弄一、三、五、七號建物
    （下稱系爭建物）所核發之使用執照明確記載坐落之基地係四七九、四七九之一
    、四七九之二等三筆土地等情，足證系爭土地自始至終均獨立於前開四棟建物所
    坐落之基地之外，非屬前開建物之所在基地。不料，系爭土地經重測整編後竟成
    為上開建物之坐落基地，使原告客觀上喪失六十四點九九平方公尺之可使用土地
    ，原告空有土地所有權人之名，而無土地所有權使用收益之實，被告此舉已嚴重
    侵害原告合法權益，構成國家賠償法第二條第二項前段所定之情事。原告起初認
    定係前開四棟建物之住戶非法占用系爭土地，經其對住戶提起不當得利訴訟並據
    法院詳查後，原告始知係被告實施重測時整編土地所致。原告之損害以六十四點
    九九平方公尺之土地依九十三年一月間每平方公尺公告現值新台幣（下同）六萬
    五千元計算，被告應賠償原告四百二十二萬四千三百三十五元。又原告依國家賠
    償法第十條第一項規定先向被告請求賠償遭拒後，爰依同法第二條第二項前段、
    第七條及第十一條之規定訴請被告賠償前開損害金及其利息。並聲明：被告應給
    付原告四百二十二萬四千三百五十元，及自民國九十二年七月五日起（即被告收
    受國家賠償請求書之翌日起算）至清償日止，按年息百分之五計算之利息。
二、被告方面：本件重測係依重測時地籍調查結果辦理之，以重測前、後之地籍圖比
    對結果，其坵形大小並無變縮減，且另依台北市士林地政事務所八十七年七月四
    北市士地二字第八七六○七○一五○○號函表示分割後四七九之二、四七九之一
    、四七九地號等三筆土地合計面積為○．○五八四公頃，而台北市政府工務局建
    築管理處八十七年五月二十九日北市工建照字第八七六五一○三五○○號函示，
    上開建物執照檔案六八使字第一四一五號使照其基地面積為○．○六○四五三公
    頃，顯然基地使用面積與原告自行申請分割之面積已有所不符，並非辦理地籍圖
    重測所致，並無發生被告故意或過失不法侵害原告等權利之事實。且原告向臺灣
    士林地方法院提起返還土地之訴訟，雖經該院判決駁回，惟因該建物係原告起造
    後出售，基地分割亦其自行申請，致產生本案系爭土地位於建築基地內，故本件
    應無國家賠償法之適用等語，資為抗辯。並聲明：原告之訴駁回。
三、本件兩造不爭執事項：
（一）原告於八十六年間向台北市士林地政事務所申請對系爭土地鑑界，並於同年六
      月二十八日申請台北市政府地政處測量大隊派員檢測，經測量大隊於同年八月
      十二日邀集相關單位現場會勘檢測結果，發現系爭建物，均已有占用系爭土地
      之事實。
（二）原告於六十四年三月七日買受重測前四七九、四七九之一、四七九之二地號三
      筆土地，並將之登記於其配偶黃李惜名下，上開三筆土地面積共計為一千二百
      三十一平方公尺，嗣與建商合意於上開土地上興建系爭建物，並約定由原告分
      得系爭建物門牌號碼一、七號部分，由建商分得系爭建物門牌號碼三、五部分
      ，又系爭建物申請建造執照時，申請書載明建築系爭建物所需之基地面積為六
      百零四．五三平方公尺，但申請書所檢附由黃李惜所出具之土地使用權同意書
      其上卻載明黃李惜完全同意起造人於上開三筆地號土地上建築系爭建物。
（三）黃李惜於系爭建物興建過程中於六十八年三月十日，申請分割上開三筆土地，
      其中四七九地號土地分割出四七九之八、四七九之九地號土地，四七九之一地
      號土地分割出四七九之六、四七九之七地號土地，四七九之二地號土地分割出
      四七九之四、四七九之五地號土地，復於同年月二十三日申請自四七九地號土
      地分割出四七九之一○地號土地。又被告於七十九年間地籍圖重測時，將四七
      九之八、四七九之九、四七九之十四地號土地，整編為系爭土地，黃李惜並因
      夫妻財產制更名之故，將系爭土地登記為原告所有。
（四）原告原認定系爭建物之住戶非法占用系爭土地，對住戶提起不當得利訴訟，經
      臺灣士林地方法院（下稱士林地院）認定住戶無論係直接向原告之配偶黃李惜
      或建商買受或輾轉受讓系爭區分所有建物，非無權占有，而駁回原告之訴（案
      號為士林地院八十八年度訴字第九九三號），經原告提起上訴後，復經臺灣高
      等法院以九十一年度上易字第一０二一號判決駁回原告上訴確定。
（五）原告於起訴前已依國家賠償法第十條規定向被告請求賠償，但經台北市政府於
      九十三年二月十三日以府賠一字0000000000○號函函覆拒絕賠償。
四、得心證之理由：
    按公務員於執行職務行使公權力時，因故意或過失不法侵害人民自由或權利，國
    家應負損害賠償責任，國家賠償法第二條第二項前段定有明文。原告主張系爭土
    地經被告重測整編後成為系爭建物之坐落基地，使原告客觀上喪失六十四．九九
    平方公尺可使用土地，且依據另案確定判決原告亦不得向系爭建物之住戶請求不
    當得利，致使原告空有土地所有權人之名，無土地所有權使用收益之實，係因被
    告不法侵害其權利所致，然被告否認其執行職務行使公權力時有任何違法之處，
    並以前揭情詞置辯。是本件首應審酌之爭點，厥為被告於七十三年十月十二日就
    系爭土地之重測整編是否有故意或過失不法侵害原告權利之情事，而使原告得依
    據國家賠償法第二條第二項請求被告負擔賠償責任。經查：
（一）黃李惜於系爭建物興建過程中於六十八年三月十日，申請分割上開三筆土地，
      其中四七九地號土地分割出四七九之八、四七九之九地號土地，四七九地號土
      地僅有三百十五平方公尺；四七九之一地號土地分割出四七九之六、四七九之
      七地號土地後，四七九之一地號土地僅有一百十四平方公尺，四七九之二地號
      土地分割出四七九之四、四七九之五地號土地後，四七九之二地號僅有一百五
      十五公尺，復於同年月二十三日申請自四七九地號土地分割出四七九之一○地
      號土地後，四七九地號僅餘三百十二平方公尺。故如以系爭建物所占有之四七
      九、四七九之一、四七九之二合計之面積僅餘五百八十一平方公尺，相較於系
      爭建物原設計所需之六百零四．五三平方公尺，已不足二十三．五三平方公尺
      。
（二）原告所引用另案確定判決之判決理由中有提及「土地測量機關於七十九年八月
      二日土地重測所生相關土地面積消長之結果，亦可能為系爭建物占用系爭二五
      地號土地之原因之一。」等語（見本院卷第四二頁正面），作為被告應負擔國
      家賠償責任之證明方法。然前開確定判決之訴訟標的為系爭建物之住戶是否無
      權占有原告之土地而使原告對渠等有不當得利權，至於住戶占有原告之土地部
      分並非為前案之訴訟標的並無既判力，且前訴訟中被告並未受訴訟告知而為訴
      訟參加，前案法院判決理由中之判斷未經本件訴訟之當事人為辯論，故自亦不
      生爭點效，而使本院受前開判決理由之拘束。況，前高院九十一年度上易字第
      一○二一號判決之事實及理由欄第四點(七)亦提及「系爭建物之興建之初，先因
      建築管理機關承辦人員指定建築線錯誤或實際施工人員之疏失，致系爭建物並
      未完全興建於原設計及核准所應坐落之基地位置，而有偏左之情形，嗣因土地
      登記名義人黃李惜先後申請自原建築基地左側分割出四七九─八、四七九─九
      、四七九─一０、四七九─六、四七九─七、四七九─四、四七九─五地號等
      多筆土地，除導致系爭建物所坐落之基地號土地不足原核准之面積外，其中四
      七九
      ─八、四七九─六、四七九─四地號三筆土地原位於所由分割土地之左側，更
      直接導致系爭建物占用分割出之四七九─四、四七九─六地號土地共三二．一
      七平方公尺，而建築管理機關於系爭建物興建過程中，復未發現作為系爭建物
      基地之四七九、四七九─一、四七九─二地號三筆土地面積已不足原核准建築
      之基地面積，即據以核准變更起造人之申請，嗣後更據以核發使用執照。」等
      語（見本院卷第四二頁正面、背面），足見，前開判決中並非將被告重測為造
      成系爭土地面積擴大之唯一原因。且原告於前訴訟中，即主張系爭建物之住戶
      會占用系爭土地係肇因於地政機關就系爭土地歷次進行分割及合併後發生錯誤
      ，非其配偶黃李惜於建物興建過程中自行申請分割原坐落基地所致，然此為法
      院所不採，並認定原告主張六十八年之勘測成果表所標示位置圖係地政人員至
      現場實地描繪所致，並無實據。再參之原告之妻提供土地與建商合建系爭建物
      ，系爭建物住戶購買系爭建物後，並無擴建，依誠信原則應推定上開錯誤係由
      原告所造成（見前開判決事實及理由欄第四點(七)，本院卷第四二頁背面、四三
      頁正面）。故實無法僅因原告片面節錄另案判決理由中之判斷，認定被告有違
      背職務之行為。
（三）按，重新實施地籍測量時，土地所有權人應於地政機關通知之限期內，自行設
      立界標，並到場指界。逾期不設立界標或到場指界者，得依左列順序逕行施測
      ：一、鄰地界址。二、現使用人之指界。三、參照舊地籍圖。四、地方習慣。
      土地所有權人因設立界或到場指界發生界址爭議時，準用第五十九條第二項規
      定處理之。又重新實施地籍測量之結果，應予公告，其期間為三十日。土地所
      有權人認為前項測量結果有錯誤，除未依前條之規定設立界標或到場指界者外
      ，得於公告期間內，向該管地政機關繳納複丈費，聲請複丈。經複丈者，不得
      再聲請複丈。逾公告期間未經聲請複丈，或複丈結果無誤或經更正者，地政機
      關應即據以辦理土地標示變更登記。土地法第四十六條之一、之三分別著有明
      文。復按，依土地法第四十六條之一至第四十六條之三之規定所為地籍圖重測
      ，純為地政機關基於職權提供土地測量技術上之服務，將人民原有土地所有權
      範圍，利用地籍調查及測量等方法，將其完整正確反映於地籍圖，初無增減人
      民私權之效力。故縱令相鄰土地所有權人於重新實施地籍測量時，均於地政機
      關通知之期限內到場指界，毫無爭議，地政機關依照規定，已依其共同指定之
      界址重新實施地籍測量。則於測量結果公告期間內即令土地所有權人以指界錯
      誤為由，提出異議，測量結果於該公告期間屆滿後即行確定，地政機關應據以
      辦理土地標示變更登記。惟有爭執之土地所有權人尚得依法提起民事訴訟請求
      解決。司法院大法官釋字第三七四號解釋亦著有明文可參。查，被告係依據重
      測時地籍調查結果辦理重測，原告既無法證明被告有何違反前開土地法於重新
      實施地籍測量時應遵守而未遵守之事項，致其執行公務時侵害其權利，至系爭
      建物基地既由原告於六十八年三月十日起經土地所有權人自行申請分割，而分
      割後之四七九、四七九之一、四七九之二等三筆土地，供作建築基地（即重測
      後改編為桃源段四小段三六、三七地號），合計面積為○．○五八四公頃，已
      不足申請使用執照部分之基地面積○．○六○四五三公頃，顯見建物基地使用
      面積與原告自行申請分割之面積有所不符，並非因被告辦理地籍圖重測所致。
（四）綜上，原告無法證明係因被告實施地籍重測致其所有系爭土地成為他人建物之
      基地。從而，原告主張被告於執行職務行使公權力時，因故意或過失不法侵害
      其權利，而依據國家賠償法訴請被告賠償其不得使用之土地價值及利息即屬無
      據，應予駁回。
五、因本案事證已臻明確，兩造其餘主張陳述及所提之證據，經本院斟酌後，認與判
    決結果不生影響，均毋庸再予論述，附此敘明。
六、訴訟費用負擔之依據：民事訴訟法第七十八條。
中　　　華　　　民　　　國　　九十三　　年　　　九　　　月　　　六　　　日
                                      民事第四庭  法  官    黃柄縉
右正本係照原本作成
如對本判決上訴，須於判決送達後廿日內向本院提出上訴狀
中　　　華　　　民　　　國　　九十三　　年　　　九　　　月　　   八   　日
                                                  書記官    楊湘雯
